【裁判字號】    90,上訴,879
【裁判日期】    900509
【裁判案由】    懲治盜匪條例
【裁判全文】
臺灣高等法院高雄分院刑事判決                      九十年度上訴字第八七九號
    上  訴  人  甲○○
    即  被  告
    指定辯護人  本院公設辯護人  孫妙岑
右上訴人因懲治盜匪條例案件，不服臺灣高雄地方法院八十九年度訴字第一八二三號
中華民國九十年五月九日第一審判決（起訴案號：臺灣高雄地方法院檢察署八十九年
度偵字第九五七八號），提起上訴，本院判決如左：
      主  文
原判決撤銷。
甲○○連續意圖為自己不法所有，以藥劑致使不能抗拒而取他人之物，未遂，處有期
徒刑參年柒月。
扣案之沈睡液壹瓶沒收並銷毀之。
      事  實
一、甲○○基於意圖為自己不法所有之概括犯意，先於民國八十九年四月十五日晚上
    十一時許，在高雄市新興區○○○路二九三號漫畫王國店三樓，乘同在該店包廂
    內上網之乙○○上廁所之際（當時甲○○坐於乙○○左後方），趁機在乙○○所
    飲用置於桌上之梅子綠茶飲料內摻入約五西西之「沈睡液」，待乙○○於返回座
    位飲用該瓶飲料後，因藥效發作而無法抗拒時，欲強取其財物，而著手於強盜之
    行為，惟因乙○○於飲用飲料後，感覺身體不適，四肢無力，並達無法抗拒程度
    之時，即以電話聯絡友人前來搭載後，適乙○○之母親打電話與乙○○聯絡，發
    現乙○○講話無力，乃親自前去將乙○○帶回，並帶至醫院醫治，致甲○○未能
    取得財物。嗣甲○○復於同年月二十六日下午二時四十分許，在上址之三十四號
    包廂內，以同一手法在另名姓名不詳之女子之飲料內摻入「沈睡液」約五西西後
    ，甲○○隨即回到三十五號包廂，欲等待該名女子回座位飲用該飲料。因該店員
    工朱培瑤自錄影機中發現甲○○自其包廂（即三十五號包廂）向隔壁包廂（即三
    十四號包廂）探頭數次，而覺情況有異後報警查獲，並於甲○○之口袋內查獲其
    所有之沈睡液一瓶。
二、案經高雄市政府警察局新興分局報請臺灣高雄地方法院檢察署檢察官偵查起訴。
      理  由
一、訊據被告對於八十九年四月十五日，在上揭地點於被害人乙○○所飲用之飲料內
    摻入沈睡液及於八十九年四月二十六日曾在包廂外面探頭之事實，固不諱言，惟
    矢口否認有上開盜匪之犯行，辯稱：伊於八十九年四月十五日在飲料內置放「沈
    睡液」，伊要放給自己喝的，而放在乙○○之座位，因伊想乙○○已經走了，伊
    看她的飲料好像沒有喝過，伊就拿來喝，才會在該瓶飲料內放「沈睡液」，伊想
    喝一喝，就要回家了；至於八十九年四月二十六日，伊會在包廂外面探頭，只是
    要看看有沒有伊認識之人，看看有什麼不一樣，而那天伊所帶之「沈睡液」係要
    自己使用而已云云。惟查：
    （一）前揭事實，業據被告於警訊及偵查時均坦承不諱，被告於警、偵訊時自白
          稱：只是因為缺錢，想將被害人迷昏後，再趁機盜取財物，顯然係為想看
          看有沒有錢可拿（見警訊筆錄第二頁、偵查卷第十五頁反面），並立有被
          告書寫之自白書一份在卷可證（見警卷第九頁），而被告於製作警訊筆錄
          時，警方並未不當取供，且警方曾提示筆錄供被告觀覽之事實，亦經被告
          於本院調查時供述在卷（見本院九十年七月六日筆錄）；核與被害人黃逸
          雯於警訊、偵訊、原審暨本院調查時指述甚詳（見警卷第四頁、偵查卷八
          十九年五月十一日、原審卷九十年三月二十八日、本院卷九十年七月六日
          筆錄）；且警方據報至現場後，自被告身上搜到一瓶「沈睡液」，剩下三
          分之一，被告在現場有承認他有下「沈睡液」，被告在警局訊問時亦有承
          認他下「沈睡液」，警方曾追問被告帶「沈睡液」做何用途，被告原來支
          支唔唔，後來他說要放的，警方製作筆錄曾提示筆錄供被告看完後，再由
          被告簽名，且無不當取供等情，亦據證人謝迺夫於本院調查時結證在卷（
          見本院九十年七月六日筆錄）；另八十九年四月二十六日當日被告曾探頭
          至包廂內三、四次，該店員工正在看監控系統，看到被告在探包廂之情，
          亦據證人朱培瑤於本院調查時結證明確（見本院九十年七月六日筆錄）。
          雖被告事後於原審暨本院調查、審理時均否認係為強取財物，惟依被告所
          供並未受有刑求，且如依被告所稱，僅係為看看該沈睡液之功用云云，則
          被告於購買之初既係因睡眠狀況不好，用來幫助睡眠（見原審卷八十九年
          九月十五日訊問筆錄），則亦應自行服用才知其效用如何，又若不欲自己
          試用，則於摻入被害人之飲料中，又為何未看其藥效發作後之情況，是被
          告事後否認其意圖，顯係卸責之詞，不足採信，應以前於警訊及偵訊中所
          述為真，從而，被告既係為圖取他人之財物，則其不法之意圖，昭然若揭
。另被告辯護人為被告辯護稱：被害人乙○○上完洗手間再回到座位時，
          被告已不在現場，被告如有該項不法所有之意圖，而在盜取財物，理應留
          在現場，待機取得財物，但被告當時既已離開，自與被告意圖取財迷昏被
          害人之目的相違，惟被害人乙○○於警訊時稱：伊上完廁所回到位子上時
          該名男子就不見了，但當伊喝下飲料覺得身體不適時，該名男子又出現（
          見警卷第四頁反面），顯然當時被告並未離去，而係觀察被害人乙○○喝
          下飲料後之情形，被告辯護人此部分所辯，即難信為真實。
    （二）被告於警訊及偵查時分別供稱：第一件八十九年四十五日，在高市新興區
          ○○○路三九三號漫畫王三樓網路室裡，利用一位小姐上廁所時偷偷倒了
          五西西「沈睡液」在飲料內，迷昏一位小姐，但她喝下後昏迷前，我有聽
          到她打手機叫朋友來接她，我因怕東窗事發故急忙離去，第二次即二十六
          日下午二時四十分我又到同一地點，趁三十四號包廂內的小姐去上廁所時
          偷偷倒了約五西西的沈睡液在她的飲料內，後我回三十五號包廂欲等她回
          位喝飲料時，警察忽然上樓臨檢並當場在我的口袋內起出沈睡液一瓶；我
          使用二次，均未得到任何財物等語（見警訊筆錄第一頁反面、第二頁、偵
          查卷第九頁）。雖被告於本院調查時僅承認下藥一次，而否認曾下藥二次
          云云，惟如前所述，被告並未受刑求，且被告係高工畢業，具有一定之知
          識程度，非不知自白犯罪有其一定之效果，焉有可能僅因警察及檢察官問
          話之聲音較大，即無中生有自承有下藥二次（依被告於原審卷九十年一月
          十日、三月二十八日之訊問筆錄，供稱在警察局及檢察官處之所以會稱下
          藥二次，係因其問話較大聲，被嚇到所致），另參諸被告於被查獲當天，
          該店以錄影機所錄之畫面顯示，被告確曾走至隔壁包廂探頭觀看數次（見
          原審卷八十九年九月十五日訊問筆錄所載），一次吸煙、一次拿報紙，雖
          未錄到被告進入包廂之情況，惟被告並非第一次去該店消費，非不知該店
          之包廂裝潢，且該店之包廂係裝設玻璃，可由外觀看包廂內情況之情，此
          業據證人朱培瑤證述在卷（見警訊卷第六頁反面），是被告如為看該包廂
          與它包廂有何不同，亦僅需觀看一次比較即可，焉須頻頻探頭觀視，並隨
          身攜帶該「沈睡液」，是參之被告前於警訊及偵查中所言及錄影之情況，
          被告於本院否認前詞，顯係為減輕刑責所言，不足採信。
    （三）被告於將「沈睡液」摻入被害人之飲料中後，第二次被害人並未飲用，第
          一次被害人乙○○於飲用後則覺得四肢無力、頭昏、腳部發軟、站立不穩
          、很想睡覺等情，業據被告供述及被害人乙○○於警、偵訊、原審及本院
          調查時指述甚詳（見警訊筆錄第一頁反面、第四頁、偵查卷第十四頁反面
          、原審卷九十年三月二十八日、本院九十年七月六日訊問筆錄），雖被告
          於原審審理時辯稱：被害人乙○○尚可打電話通知友人前來搭載，且依證
          人朱培瑤於警訊時稱據店內櫃檯服務員稱，黃小姐離去時並無任何異狀。
          是其尚未達不能抗拒之程度，無成立強盜罪云云。惟被害人乙○○於飲用
          飲料後，已發覺身體不適，且其事後既係由其母親陪同離去，並立即前往
          醫院檢查、診治，發現其疑似酒精、鎮靜劑食入，容易昏睡，被害人黃逸
          雯一直昏睡至隔天（即十六日）下午三、四時始醒來，藥效很強，已據被
          害人乙○○於本院調查時陳述甚詳（見本院九十年七月六日筆錄），並有
          診斷證明書一紙可證，依該當時被害人乙○○之身體狀況，既已有四肢無
          力、頭昏、腳部發軟、站立不穩、很想睡覺等情，其精神狀況與體力，顯
          已與常人有異，且在此一情況下，客觀上亦足令被害人乙○○失去一般抵
          抗之能力，而達不能抗拒之程度，是被告此部分所辯，顯為卸責之詞，不
          足為採。
    （四）此外復有扣案之「沈睡液」一瓶可資佐證，而被告所購買之上開沈睡液，
          經原審法院送請行政院衛生署檢驗結果，檢出ＦＬＵＮＩＴＲＡＺＥＰＡ
          Ｍ西藥成分，係安眠鎮靜劑之一種，並屬第三級毒品及第三級管制藥品，
          亦有行政院衛生署藥物食品檢驗局八十九年十月九日藥檢壹字第八九一四
          七五五號函所附檢驗成績書一紙在卷可證，顯然被告所使用之「沈睡液」
          ，係屬藥劑，應無疑義。
    （五）綜上所述，被告既意圖為自己不法之所有，連續二次均已將「沈睡液」摻
          入被害人之飲料中之行為，即足以認定被告已著手於盜匪罪之實行，雖被
          告連續二次之下藥行為，被害人或未陷於不能抗拒之程度，或未遭強取得
          財物，惟均不影響被告之行為已著手於盜匪罪之實行，故被告所辯未成立
          強盜罪云云，即無足採，本件犯罪事證明確，被告所辯純係嗣後卸責之詞
          ，被告犯行應堪認定。
二、按懲治盜匪條例全文十一條係於三十三年四月八日經國民政府公布施行，該條例
    第十一條並規定「本條例施行期間定為一年，必要時得以命令延長之」，而該條
    例並未於三十四年四月八日以命令延長，是應屬已失效之刑法規範，且不因繼續
    適用而使該已失效之條例回復之事實，固無疑議；惟立法院復於四十六年間曾就
    懲治盜匪條例刪除原第十條條文，並調整法條次序而重為一立法之程序，而參以
    司法院大法官會議就依憲法增修條文第九條之規定，授權設置之國家安全會議、
    國家安全局及行政院人事行政局之組織法律是否有效所作之釋字第三四二號所揭
    示「立法院審議法律案，須在不抵觸憲法之範圍內，依其自行訂定之議事規範為
    之。法律案經立法院移送總統公布者，曾否踐行其議事應遵循之程序，除明顯抵
    觸憲法者外，乃其內部事項，屬於議會依自律原則應自行認定之範圍，並非釋憲
    機關審查之對象。是以總統依憲法第七十二條規定，因立法院移送而公布之法律
    ，縱有與其議事規範不符之情形，然在形式上既已存在，仍應依中央法規標法第
    十三條之規定，發生效力。法律案之立法程序有不待調查事實即可認定為牴觸憲
    法，亦即有違反法律成立基本規定之明顯重大瑕疵者，則釋憲機關仍得宣告其為
    無效。惟其瑕疵是否已達足以影響法律成立之重大程度，如尚有爭議，並有待調
    查者，即非明顯，依現行體制，釋憲機關對於此種事實之調查受有限制，仍應依
    議會自律原則，謀求解決。」之本於權力分立相互尊重之意旨觀之，司法機關就
    此等事項之審查權自應受限制，是該條例既已經總統依憲法第七十二條公布施行
    ，依中央法規標法第十三條之規定仍生效力，縱立法院有因誤認該條例仍有效而
    以「修法」名義為之，亦僅屬立法院於審議法案過程中，是否踐行議事規則所定
    程序之內部事項，又該程序是否涉及憲法關於法律成立之基本規定，而屬影響該
    法律成立之重大瑕疵，既尚須調查其他事證始得判定，則參酌上揭大法官釋字第
    三四二號解釋之意旨，自難遽以推認懲治盜匪條例業已失效。況立法院迄今猶未
    對該條例有無效力表示疑義，則本諸權力分立及司法權被動之本質，司法機關自
    難逕為排除，而不予適用，故該條例經立法院提案修正並於四十六年六月五日經
    總統令修正公布施行迄今，應屬有效存在之法律，是本件仍有懲治盜匪條例之適
    用。
三、被告以「沈睡液」之藥劑，滲入他人之飲料中，準備於他人因飲用而昏睡而不能
    抗拒之際，而取他人之物，惟未得逞，核被告所為，係犯懲治盜匪條例第五條第
    一項第一款、第二項之盜匪未遂罪。又被告先後二次犯行，時間緊密，犯罪構成
    要件相同，顯係基於概括之犯意為之，為連續犯，應依刑法第五十六條規定以一
    罪論，除法定刑無期徒刑不得加重外，法定刑有期徒刑部分則加重其刑。再被告
    甲○○已著手於強盜行為之實施，惟未生取得財物之結果，為未遂犯，依刑法第
    二十六條前段之規定，按既遂犯之刑度減輕其刑，並依法先加後減。被告並未取
    得任何之財物，自無發還被害人之問題，附此敘明。
四、原審予以論罪科刑，固非無見，惟查：（一）八十九年三月底某日，並無證據證
    明被告確有以沈睡液之藥劑，滲入不詳姓名女子之飲料中，該部分即屬無法證明
    其犯行，原審竟予認定，事實之認定，即有違誤。（二）被告係犯懲治盜匪條例
    第五條第一項第一款之罪，而該罪之法定刑為無期徒刑、七年以上有罪徒刑，刑
    法第六十五條第一項亦明定無期徒刑不得加重，則關於無期徒刑部分自不得加重
    ，原審法院竟認被告所犯之罪，應依連續犯之規定，加重其刑，亦有違誤。被告
    未具任何理由，且空言否認，提起上訴，雖無理由，惟原審判決既有上述可議之
    處，自應由本院將原審判決撤銷改判。爰審酌被告年輕體健，卻不事正途，竟以
    藥劑欲迷昏他人，以伺機強取財物，嚴重危害社會秩序，本應重懲，惟念其犯罪
    後並未取得財物，並於警、偵訊時坦承犯行，手段並非嚴重兇殘等一切情狀，量
    處如主文第二項所示之刑。又扣案之沈睡液一瓶，為被告所有，業據被告供明，
    而其係含有ＦＬＵＮＩＴＲＡＺＥＰＡＭ西藥成分，屬毒品危害防制條例第二條
    第三款所稱之第三級毒品，有行政院衛生署藥物食品檢驗局八十九年十月九日藥
    檢壹字第八九一四七五五號函所附檢驗成績書可證，依毒品危害防制條例第十八
    條第一項前段規定，依法宣告沒收並銷毀之。
五、另被告所購買之沈睡液，經本院送請行政院衛生署檢驗結果，檢出ＦＬＵＮＩＴ
    ＲＡＺＥＰＡＭ西藥成分，係安眠鎮靜劑之一種，並屬第三級毒品及第三級管制
    藥品，此有行政院衛生署藥物食品檢驗局八十九年十月九日藥檢壹字第八九一四
    七五五號函所附檢驗成績書可證，而被告將此含有第三級毒品之沈睡液以非法方
    法使人施用部分與上揭有罪犯行部份屬裁判上一罪之關係，顯然公訴人曾對此部
    分起訴，公訴人雖於證據並所犯法條欄內引用該法條，本院亦應就此部分併予審
    究，惟被告於本院調查時稱：因廣告僅刊載係情趣用品，並不知含有何成分，且
    經核全卷並無證據足以證明被告於使人施用時，知悉上開沈睡液為含有第三級毒
    品之成分，且依該沈睡液之外盒標示品名及使用效果，亦無法得知有第三級毒品
    之成分，況行政院衛生署從該沈睡液之外表亦認似屬化妝品範疇，在化驗之前亦
    不知其成分為何，亦有該署八十九年九月二十六日衛署藥字第０八九００一六五
    八六號函一紙可憑。被告雖有以非法方法使人施用第三級毒品之行為，惟尚無法
    證明被告於滲入他人飲料中時，明知該「沈睡液」係第三級毒品，而有使人施用
    之故意，自不得遽以認被告另應負毒品危害防制條例第六條第三項之罪，但因此
    部份與上揭犯行部份，有裁判上一罪之關係，自不另為無罪之諭知，併予敘明。
六、公訴意旨另以：被告甲○○基於意圖為自己不法所有之犯意，於民國八十九年三
    月底某日深夜，在高雄市新興區○○○路二九三號漫畫王國店三樓，乘同在該店
    包廂內上網之姓名不詳之女子，上廁所之際，趁機在其所飲用之飲料內摻入「沈
    睡液」，欲待其昏迷時，取其財物，惟因該女子回座喝了二口飲料後，即行離去
    ，致未得逞，因認被告此部分所為，係犯懲治盜匪條例第五條第一項第一款、第
    二項之盜匪未遂罪嫌。
七、按犯罪事實應依證據認定之，無證據不得推定其犯罪事實；復不能證明被告犯罪
    或其行為不罰者，應諭知無罪之判決，刑事訴訟法第一百五十四條、第三百零一
    條第一項分別定有明文。又事實之認定應憑證據，如未能發現相當證據，或證據
    不足以證明，自不能以推測或擬制之方法，以為裁判基礎，最高法院著有四十年
    台上字第八六號判例可資參照。事實審法院對於證據之取捨，依法雖有自由判斷
    之權，然積極證據不足證明犯罪事實時，被告之抗辯或反證縱屬虛偽，仍不能以
    此資為積極證據應予採信之理由，最高法院著有三十年上字第四八二號判例可資
    參照。另認定不利於被告之事實，須依積極證據，苟積極證據不足為不利於被告
    事實之認定，即應為有利於被告之認定，更不必有何有利之證據。且告訴人之告
    訴，係以使被告受刑事訴追為目的，是其陳述是否與事實相符，仍應調查其他證
    據以資審認。又被害人之陳述如無瑕疪，且就其他方面調查又與事實相符，固足
    採為科刑之基礎，倘其陳述尚有瑕疪，則在未究明前，遽採為論罪科刑之根據，
    即難認為適法（最高法院三十年上字第八一六號、四十年台上字第八六號、五十
    二年台上字第一三○○號、六十一年台上字第三○九九號分別著有判例可資參照
    ）。而所謂無瑕疪，係指被害人所為不利被告之陳述，與社會上一般生活經驗或
    卷存其他客觀事實並無矛盾而言，至所謂就其他方面調查認與事實相符，非僅以
    所援用之旁證足以證明被害結果為已足，尤須綜合一切積極佐證，除認定被告確
    為加害人之可能外，在推理上無從另為其他合理原因之假設，有不合於此，即不
    能以被害人之陳述做為論斷之證據。
八、公訴人認被告涉犯上開罪嫌，無非以被告於警訊時之自白及其所寫之自白書一紙
    為其論罪之依據。經查：被告就此部分雖曾於警、偵訊時為不利於己之自白，並
    寫成自白書，惟被告已於原審暨本院調查、審理時翻異前詞，不承認有此部分之
    犯行，被告此部分之自白已非一致，且此部分並無被害人指證被告，亦無任何女
    子向警方報案或向店家表示所喝之飲料有問題；被告此部分除其自白外，並無其
    他事證足以證明其自白與事實相符，此部分並無其他積極證據足以證明被告有此
    部分之盜匪犯行，尚難認被告此部分之罪嫌成立，被告此部分之罪嫌即有不足，
    惟因公訴人認被告此部分與前開有罪部分有裁判上一罪之連續犯關係，此部分自
    不另為無罪之判決。
據上論結，應依刑事訴訟法第三百六十九條第一項前段、第三百六十四條、第二百九
十九條第一項前段、懲治盜匪條例第五條第一項第一款、第二項、第八條、毒品危害
防制條例第十八條第一項前段、刑法第二十六條前段、第五十六條，判決如主文。
本案經檢察官張其主到庭執行職務。
中      華      民      國    九十      年      七      月    三十一    日
                              臺灣高等法院高雄分院刑事第五庭
                                  審判長法  官
                                        法  官  趙
                                        法  官
得於十日內上訴
懲治盜匪條例第五條
有左列行為之一者，處無期徒刑或七年以上有期徒刑：
一、意圖為自己或第三人不法所有，以強暴、脅迫、藥劑、催眠術或他法致使不能抗
    拒而取他人之物或使其交付者。
二、發掘墳墓而盜取殮物者。
三、藏匿或包庇盜匪者。
前項第一款之未遂犯罰之。
預備犯第一項第一款之罪，處一年以下有期徒刑。


司法院資訊處製作；財團法人民間司法改革基金會備份。
